臺灣高等法院花蓮分院刑事判決　　　99年度上更(一)字第63號
上　訴　人　臺灣花蓮地方法院檢察署檢察官
被　　　告　董湘蓮
上訴人因被告行使偽造私文書案件，不服臺灣花蓮地方法院中華
民國97年12月8日97年度訴字第246號第一審判決（起訴案號：臺
灣花蓮地方法院檢察署97年度偵字第2481號），提起上訴，經最
高法院發回更審，本院判決如下：
    主  文
原判決關於董湘蓮行使偽造私文書部分撤銷。
董湘蓮行使偽造私文書，足以生損害於公眾及他人，處有期徒刑
二月，減為有期徒刑一月，如易科罰金，以新台幣一仟元折算一
日。緩刑二年。
    事  實
一、董湘蓮係陳鳳嬌之女，為董湘苹之姐姐，陳鳳嬌於民國96年
    2月4日死亡，法定繼承人除董湘蓮及董湘苹外，尚有董湘花
    、董湘珠、董湘清等3個妹妹。陳鳳嬌死亡後，其所有面額
    新臺幣（下同）886,920元、1,335,000元之00000000號及00
    000000號郵政定期儲金存單，分別於96年2月12日及同年3月
    13日到期，長濱郵局乃於96年3月12日依定期存單立帳申請
    書上聯絡電話，通知存款到期，並請儘速到局辦理。董湘蓮
    接到通知後，明知陳鳳嬌之遺產依法屬所有繼承人公同共有
    ，竟未經法定繼承人董湘苹之同意，於96年4月13日，攜帶
    陳鳳嬌之郵局印鑑、郵政定期儲金存單，前往長濱郵局，將
    之交予該局承辦人員，而利用不知陳鳳嬌已死亡之承辦人員
    ，盜蓋陳鳳嬌之印鑑，偽造陳鳳嬌名義之郵政定期儲金本息
    轉存申請書2紙，並偽造陳鳳嬌名義提款金額229萬元之郵政
    存簿儲金提款單1紙，而後加以行使，將陳鳳嬌上開二筆定
    存886,920元、1,335,000元及利息18,786元、28,340元，合
    計2,269,046元存入陳鳳嬌之0000000號郵政存簿儲金帳戶，
    再從該帳戶提轉229萬元，存入董湘蓮之0000000號郵政存簿
    儲金帳戶，足以生損害於長濱郵局對於已故存款人之存款管
    理及其他繼承人繼承權之正確性（另涉犯詐欺及侵占部分，
    業經判決無罪確定在案）。
二、案經告訴人董湘苹訴由花蓮縣警察局鳳林分局報請臺灣花蓮
    地方法院檢察署檢察官偵查起訴。
    理  由
一、本判決所引用之供述或非供述證據，被告均同意有證據能力
    。本院審認上開證據，並無違法取證或不適當之情事，依法
    均有證據能力。
二、認定犯罪事實所憑之證據及理由：
（一）上開事實，業據被告於本院審理時坦承不諱，核與董湘苹
      指訴其係事後始知被告將陳鳳嬌死後所留下之定期存款，
      轉存入自己之帳戶等語相符。此外並有台灣郵政股份有限
      公司台東郵局函、陳鳳嬌之死亡證明書、郵政定期儲金存
      單、轉存申請書、郵政存簿儲金提款單，及被告之郵政存
      簿儲金簿，暨豐濱郵局客戶歷史交易清單等影本在卷可稽
      （警卷第9-11、44-47頁；原審卷第16-18、71-74頁）。
（二）按繼承，因被繼承人死亡而開始；繼承人自繼承開始，除
      本法另有規定外，承受被繼承人財產上之一切權利、義務
      ，民法第1147條、第1148條前段分別定有明文。復按繼承
      人有數人時，在分割遺產前，各繼承人對於遺產全部為公
      同共有，同法第1151條亦有規定。查陳鳳嬌既已於96年2
      月4日死亡，則陳鳳嬌名下之財產，自其死亡之時起，應
      由全體繼承人董湘蓮、董湘平、董湘花、董湘珠、董湘清
      等人共同繼承，且即時為渠等公同共有。又依民法第828
      條規定：「公同共有人之權利義務，依其公同關係所由規
      定之法律或契約定之。除前項之法律或契約另有規定外，
      公同共有物之處分，及其他之權利行使，應得公同共有人
      全體之同意。」是在陳鳳嬌之遺產分割、公同共有關係消
      滅之前，陳鳳嬌遺產之處分，自應得全體繼承人之同意。
      而郵局存款戶亡故後，其繼承人欲提領被繼承人之存款時
      ，應由申請人提示存款證明、存款人死亡證明書、戶籍謄
      本、遺產稅繳清證明書、可確認為合法繼承人之證明、繼
      承存款申請書、繼承系統表、繼承人印鑑證明，若繼承人
      有一人以上，而委任一人代表領款，除上述文件外，應另
      提出全體繼承人簽章之委託書或拋棄繼承權聲明書。繼承
      人於提領被繼承人之存款時，自應循上開途徑為之，尚非
      得由其中部分繼承人，擅自提領處分被繼承人所遺留之財
      產。則本件被告於陳鳳嬌死亡後，偽冒陳鳳嬌名義，製作
      郵政定期儲金本息轉存申請書及郵政存簿儲金提款單，將
      陳鳳嬌已到期之郵政定期儲金本息及存款共229萬元，轉
      存至自己之帳戶，自足以生損害於長濱郵局對於已故存款
      人之存款管理及其他繼承人繼承權之正確性。本件事證明
      確，被告犯行堪以認定。
三、論罪科刑：
（一）核被告盜用陳鳳嬌之印章，偽造陳鳳嬌名義之轉存申請書
      、郵政存簿儲金提款單，持以行使，所為係犯刑法第216
      條、第210條之行使偽造私文書罪。被告利用不知情之郵
      局承辦人員填寫上開文件，為間接正犯。又被告盜用陳鳳
      嬌印章之行為，為偽造文書之部分行為；其偽造後持以行
      使，偽造私文書之低度行為應為行使之高度行為所吸收，
      均不另論罪。
（二）原審以被告乃出於為全體繼承人之利益而為管理行為之用
      意，尚非完全出於虛捏或假冒之意思，又未有存其他不法
      之意圖，不具實質上之違法性，從而為被告無罪之諭知，
      固非無見。惟按刑法之偽造文書罪，以行為人無製作權而
      捏造他人名義製作文書，足以生損害於公眾或他人為構成
      要件，並不以行為人係基於不法所有意圖之動機為必要；
      且所謂「足以生損害於公眾或他人」，亦以有生損害之虞
      即已足，而不必確有損害之發生。再委任關係，因當事人
      一方死亡、破產或喪失行為能力而消滅，民法第550條前
      段定有明文。被告於陳鳳嬌死亡後，未獲同為法定繼承人
      之董湘苹之同意，利用不知情之郵局承辦人員偽造轉存申
      請書及郵政存簿儲金提款單，而擅自提領轉存陳鳳嬌之存
      款，已足生損害於長濱郵局對於已故存款人之存款管理及
      其他繼承人繼承權之正確性。原判決為被告無罪之諭知，
      自有違誤。檢察官上訴，指摘原判決關於被告行使偽造私
      文書部分不當，為有理由，應予撤銷改判。
（三）爰審酌被告素行良好，其雖於接獲郵局通知後，將其母陳
      鳳嬌已到期之定期存款，轉存至自己帳戶，惟至100年1月
      25日本院審理為止，僅負責保管，並未加以動支，此經本
      院檢視被告當庭提出之存摺無訛，足見其並無不法所有意
      圖，犯罪情節輕微，及犯後坦承犯行，態度良好，公訴人
      亦當庭請求從輕量刑等一切情狀，量處如主文所示之刑。
（四）又被告係於96年4月24日之前犯罪，且無中華民國九十六
      年罪犯減刑條例所定不得減刑之情形，應依同條例第2條
      第1項第3款規定，減其宣告刑2分之1，並諭知易科罰金之
      折算標準。
（五）另查被告未曾受有期徒刑以上刑之宣告，有臺灣高等法院
      被告前案紀錄表可考，其雖因一時失慮而罹刑章，惟已經
      坦承犯行，本院認被告經此次刑之宣告，當知所警惕而無
      再犯之虞，所宣告之刑，以暫不執行為適當，爰併予宣告
      緩刑二年，以啟自新。
（六）被告盜蓋之陳鳳嬌印文係屬真正，並非偽造；所偽造之郵
      政定期儲金本息轉存申請書及郵政存簿儲金提款單，業已
      因行使而交付予郵局收執，非屬被告所有之物，故均不為
      沒收之諭知，附此敘明。
據上論斷，應依刑事訴訟法第369條第1項前段、第364條、第299
條第1項前段，刑法第216條、第210條、第41條第1項前段、第74
條第1項第1款，中華民國96年罪犯減刑條例第2條第1項第3款、
第7條、第9條，判決如主文。
本案經檢察官李啟明到庭執行職務。
中    華    民    國    100    年    2    月    9    日
                  刑事庭審判長法  官  謝志揚
                              法  官  張健河
                              法  官  林慶煙
以上正本證明與原本無異。
如不服本判決，應於收受送達後10日內向本院提出上訴書狀，其
未敘述理由者，並得於提起上訴狀後10日內向本院補提理由書（
均須按他造當事人之人數附繕本）「切勿逕送上級法院」。
告訴人或被害人如對於本判決不服者，應具備理由請求檢察官上
訴，其上訴期間之計算係以檢察官收受判決正本之日期為準。
中    華    民    國   100    年    2     月    9     日
                              書記官  林明智
附錄本判決論罪之法律條文：
中華民國刑法第216條
（行使偽造變造或登載不實之文書罪）
行使第 210 條至第 215 條之文書者，依偽造、變造文書或登載
不實事項或使登載不實事項之規定處斷。
中華民國刑法第210條
（偽造變造私文書罪）
偽造、變造私文書，足以生損害於公眾或他人者，處 5 年以下
有期徒刑。